臺中高等行政法院判決
　　　　　　　　　　　　　　　　　　 96年度訴字第00275號
　　　　　　　　　　　　　　　.
原　　　告　甲○○
代　表　人　乙　○
訴訟代理人　陳益軒律師
複　代理人　黃柏霖律師
被　　　告　彰化縣政府
代　表　人　丙○○
訴訟代理人　戊○○
上列當事人間因石油管理法事件，原告不服經濟部中華民國96年
4月26日經訴字第09606066340號訴願決定，提起行政訴訟。本院
判決如下︰
　　主  文
訴願決定及原處分關於沒入部分撤銷。
原告其餘之訴駁回。
訴訟費用由被告負擔五十分之一，餘由原告負擔。
　　事  實
一、事實概要：緣原告未經申准，擅自於彰化縣福興鄉○○路45
    號設置自用加儲油設施，供自己所用之挖土機加注柴油，案
    經行政院海洋巡防署中部地區巡防局（下稱海巡署中巡局）
    彰化機動查緝隊人員於民國（下同）95年9月19日會同被告
    所屬人員查獲，除依法查扣相關物品及拍照存證外，並對原
    告製作調查筆錄。海巡署中巡局以95年9月22日彰化機字第0
    950014012號函檢送原告之調查筆錄、照片等證據資料，請
    被告裁處。另現場採證之油樣經中國石油股份有限公司（下
    稱中油公司）煉製研究所產品研究組予以檢驗，證實其確屬
    柴油無誤。被告遂於96年1月19日以府建用字第0960015755B
    號裁處書，以原告違反石油管理法第18條第1項規定為由，
    依同法第40條第1項第3款及第2項規定，處原告罰鍰新臺幣
    （下同）1,000,000元，並處沒入其供自用之石油製品及所
    使用之加儲油設施器具。原告不服，提起訴願，遭決定駁回
    ，遂提起行政訴訟。
二、兩造聲明：
    (一)原告聲明求為判決：訴願決定及原處分均撤銷。
　　(二)被告聲明求為判決：原告之訴駁回。
三、兩造陳述：
    (一)原告主張：
      1.按石油管理法第18條第1項規定，係以未經主管機關許
        可，擅自設置內容積逾2公秉之加儲油設施，為客觀違
        法構成要件。依此規定，被告自應提出足資證明原告確
        有實施違法構成要件行為之具體證據，始得為裁罰處分
        。茲就被告提出之證據，並不足證明原告確有實施石油
        管理法第18條第1項違法行為之事實，舉證說明如次：
        (1)被告扣案之加儲油設施，係訴外人丁○○所有，基於
          買賣潤滑油關係，丁○○始將該設施置放於煌展有限
          公司（下稱煌展公司）所設置之廢五金回收場，並設
          置流量計一個，以便計算原告所購買之油資。此有原
          告上述之筆錄、當場交付丁○○之名片及丁○○之證
          言可稽，足證被告所指之系爭設施，確非原告所設置
          。
        (2)被告認查扣原告之油品為「柴油」，然就被告所提出
          經中國石油之檢驗報告，其中16烷指數及蒸餾溫度根
          本無法測定，中國石油卻於該檢驗報告中指明被告所
          查扣之油品為柴油，原告無法認同（原告自始至終認
          其所購為潤滑油），乃於96年8月20日具狀聲請再就
          查扣油品之化學成分、燃點與市售柴油作比對之鑑定
          ，再經中國石油檢驗後，中油煉製研究所吳榮晃先生
          明確表明「只要其中有一項目不符合表列規定指數即
          無法分類」，是系爭扣案之油品，確否為被告所指之
          「柴油」，根本無法確定。依改制前行政法院39年判
          字第2號判例意旨，本件被告對於原告之處罰，並無
          法確實證明該查扣之油品是否為「柴油」？而該查扣
          之油品是否為柴油關係本件查扣之系爭設施是否為「
          自用加儲油設施」？被告就此違法事實並無法確實證
          明，即逕認原告違法，對原告為處罰，即難認為合法
          。
        (3)石油管理法並無禁止人民向地下油行業者購買潤滑油
          之明文，是原告向丁○○購買潤滑油之行為，非法所
          不允。而原告僅係從丁○○所設置之加儲油設施中將
          油加到挖土機之行為，顯與石油管理法第18條第1項
          所稱設置供己自用之加儲油設施之要件有別。蓋所謂
          設置，乃係行為人基於特定之使用目的，而著手建設
          足以成就該特定目的之設施；亦即，行為人主觀上存
          在為專供自己儲存石油製品之特定目的，客觀上為達
          成該特定之使用目的，而著手構建儲存石油製品之設
          施而言。本件誠如前述，被告扣案之系爭設施，實非
          原告所設置，已臻顯然，縱原告有將該油料加至挖土
          機內，惟該行為顯與法律所稱「設置」之定義有別，
          自不宜據此推定有實施「設置」之行為。再者，被告
          並無其他積極之直接證據，足茲證明所指之加儲油設
          施，確為原告所構建，即僅據該加儲油設施置放於煌
          展公司所設置之廢五金回收場，原告有將該油料加至
          挖土機之行為，以推定之方式，指摘原告涉有不法事
          實，難謂非屬臆測之詞。
      2.系爭加儲油設施，非原告所設置，原告於調查筆錄中說
        明甚詳，然被告卻對原告所提之事證，完全不予採用，
        實有違職權調查主義，茲述如下：
        (1)原告於95年9月19日海巡署中巡局調查筆錄中：「問
          ：經會同本人一同查看貴公司之加儲油設施，共計哪
          些設備？答：立式鋼製儲油槽一座、加油槍一枝、加
          油幫浦一個、流量計一個、過濾器一個、以及不知數
          量的油。」「問：貴公司相關之加儲油設施從何而來
          ？作何用途？答：加儲油設備是一位陳先生（現場交
          付丁○○之名片）拿來給我們用的，這些設備是我們
          公司用來幫公司挖土機加油的。」「問：貴公司於何
          時？何地？以何種方式向丁○○先生購買上述油品？
          購買數量？日期？有無任何證明？答：丁○○之前自
          己跑來我們公司推銷他的油品，他看到我們挖土機，
          告訴我們挖土機不方便開到外面的加油站加油，他可
          以提供我們這些儲油設備及油品，並說他的潤滑油既
          可以加挖土機也可以作為潤滑機械用。我於95年9月8
          日有向丁○○先生購買這些油，我是以每公升新臺幣
          21.5元的代價向丁○○購買油品，當時他們的司機用
          油罐車載了7310公斤的油給我，他說我們先用，到時
          他們會再把重量與油品的比重換算成公升再跟我們收
          錢，這筆錢我還沒支付給他，這裡有當初他賣油給我
          們的估價單，我願意影印給你參考。」準此，該流量
          計係丁○○為計算原告所使用之油量以計算油資所設
          ，倘該系爭加儲油設施係原告自行設置，又何須再多
          此一舉，設置流量計，是亦可證該系爭加儲油設施，
          確係丁○○所設置，為丁○○所有，非原告所設置所
          有。
        (2)被告雖於前述地點查獲一只未經申請核准，作為供挖
          土機加注燃料使用之儲油槽，惟系爭儲油槽及挖土機
          究係何人設置？何人所有等相關事項，並未為詳實調
          查外，就原告所提出之事證，亦未從事調查，逕自認
          為原告於「彰化縣政府扣押甲○○（負責人：乙○）
          違規設置之自用加儲油槽設施及油料執行紀錄」上具
          結並簽名捺印，即推定該加儲油槽設施為原告所設，
          原告於筆錄中所提為卸責之詞，而就不利於當事人之
          事證予以裁判，並未就有利於當事人有利的事證注意
          ，實有違職權調查主義，並有違改制前行政法院75年
          判字第39號判例意旨及行政程序法第36條規定。
      3.現代國家基於「有責任始有處罰」之原則，對於違反行
        政法上義務之處罰，應以行為人主觀上有可非難性及可
        歸責性為前提，如行為人主觀上非出於故意或過失情形
        ，因無可非難性及可歸責性，國家機關即不得予以處罰
        ，是「違反行政法上義務之行為非出於故意或過失者，
        不予處罰」行政罰法第7條第1項定有明文。司法院釋字
        第275號解釋意旨，行政罰仍應以故意過失為其責任條
        件，以確保人民之權益，俾保符「無責任即無行政罰」
        之原則。準此原則，如被告欲按石油管理法第18條第1
        項對私設加儲油設施之情事處以行政罰時，即必須行為
        人對於違法結果之發生，應注意，且能注意，而不注意
        ，始足當之。而原告就系爭自用加儲油設施之設置並無
        故意或過失，茲述如下：
        (1)自用加儲油設施係指：「備有儲油(氣)槽及流量式加
          油（氣）機，為客貨運輸業、營造工程業、工廠、機
          關或經中央主管機關同意供其自用車輛或動力機械加
          注汽油、柴油或液化石油氣者。」自用加儲油(氣)設
          施設置管理規則第3條定有明文
        (2)原告於95年9月19日海巡署中巡局調查筆錄中：「問
          ：貴公司油槽內之油品是否同樣向丁○○先生購得？
          該油品種類？作何用途？答：這些油品都是向丁○○
          購買的，他跟我說這種油料是『進口的潤滑油』，可
          以拿來給挖土機當作燃料，也可以給機械潤滑用。」
          ，由此可稽原告自始即認定該系爭儲油設施人所注入
          之油料為「進口潤滑油」，且於96年8月9日行準備程
          序時，證人丁○○證明該系爭加儲油設施係其設置於
          原告公司（法官問：證人有無在原告公司設置加儲油
          設施，有儲油槽、加油槍、加油皮管？證人答：我有
          借給他一套器具儲存潤滑油），並將出售於原告之潤
          滑油注入該自用加儲油設施，是亦可證原告於調查筆
          錄中所述為真實，該儲油槽內之油品為「潤滑油」，
          非被告所指之「柴油」。
        (3)承上所述，原告自始即認定丁○○所設置之系爭加儲
          油設施內所置放之油料種類為潤滑油，且原告並非從
          事買賣油料之人，並不熟悉油品的種類，更不是專業
          人士，懂得如何辯識何種為柴油、汽油、潤滑油？陳
          德龍告知其所販賣為進口潤滑油，可供挖土機當燃料
          使用亦可潤滑機器，原告不疑有他，始向丁○○購買
          使用。另系爭加儲油設施設備皆由丁○○所設置，其
          所注入為何種油料，原告全然不知（僅憑丁○○先前
          告知認定為潤滑油），直至被告與海岸巡防總局中部
          地區巡防局彰化機動查緝隊調查化驗時，告知原告陳
          德龍所注入系爭加儲油設施之油料，為柴油（經檢驗
          後，並無法證實為柴油），原告始知悉。原告之行為
          客觀上雖已違反法律上之義務，但其行為非出於故意
          ，再探究原告主觀上並無有可歸責或可非難之過失，
          是依行政罰法第7條第1項及司法院釋字第275號解釋
          意旨，原告就系爭行為無責任，被告自不應處以原告
          裁罰處罰。
      4.縱上所陳，被告並未提出原告確有設置加儲油設施之具
        體證據，且被告亦無法具體證明該查扣之油品為「柴油
        」，即逕認原告有違反石油管理法第18條第1項之事實
        ，並加以處罰，顯屬違法，另訴願機關對於被告違法之
        行政處分，於訴願決定，亦未予糾正，殊屬可議。
    (二)被告答辯：
      1.系爭加儲油設施，確係原告所設置，供其自用挖土機加
        注柴油之用：
        (1)原告負責人乙○於95年9月19日在海巡署中巡局彰化
          機動查緝隊調查筆錄陳稱：「問：上記年籍資料是否
          正確？你現在從事何種職業？工作內容為何？答：正
          確，現在是甲○○負責人，從事廢鐵買賣。」「問：
          彰化縣政府建設局公用課與本隊人員於95年9月19日1
          6時許至彰化縣福興鄉○○路45號調查違反石油管理
          法案件時，當時你是否在場？答：當時我有在場。」
          、「問：經會同你本人一同查看貴公司之加儲油設施
          ，共計那些設備？答：立式鋼鐵製儲油槽1座、加油
          槍1支、加油幫浦1個、流量計數器1個、過濾器1個、
          以及不知數量的油。」、「貴公司相關之加、儲油設
          施係從何而來？作何用途？答：加、儲油設備是一位
          陳先生（現場交付丁○○之名片）拿來給我們用的，
          這些設備是我們公司用來幫公司的挖土機加油用的。
          」、「問：貴公司油槽內之油品是否同樣向丁○○先
          生購得？該油品種類？作何用途？答：這些油都是向
          丁○○購買的，他跟我說這種油是進口的潤滑油，可
          以拿來給挖土機當作燃料，也可用來給機械潤滑用。
          」、「問：貴公司於何時？何地？以何種方式向陳德
          龍先生購買上述油品？購買數量？日期？有無任何證
          明？答：丁○○之前自己跑來我們公司推銷他的油品
          ，他看到我們挖土機，告訴我們挖土機不方便開到外
          面的加油站加油，他可以提供我們這些加儲油設備及
          油品，並說他的潤滑油既可以加挖土機也可以作為潤
          滑機械用。我於95年9月8日有向丁○○先生購買這些
          油，我是以每公升新臺幣21.5元的代價向丁○○購買
          油品，當時他們公司的司機用油灌車載了7310公斤的
          油給我，他說給我們先用，到時他們會再把重量與油
          品的比重換算成公升再跟我收錢，這筆錢我還沒有支
          付給他，這裡有當初他賣油給我們的估價單，我願意
          影印給你們參考。」、「問：貴公司由何人擔任加油
          工作？如何管制油品數量？有無為貴公司以外的動力
          車輛從事加油行為？答：公司的挖土機是由我駕駛，
          挖土機沒有油是我自己親自加油的，我第一次購買這
          種油，我也不知道，沒有替公司以外的車輛加過。」
          、「問：是否知道目前貴公司油槽內剩餘多少數量的
          油品？答：我兒子林順謄剛才有陪同你們查扣，油槽
          內大約有6千公升左右。」由上述筆錄記載可知，系
          爭加儲油設施確係設置供原告自用挖土機加注燃料之
          用。
        (2)原告固辯稱系爭加儲油槽係訴外人丁○○為販售所稱
          「進口潤滑油」而提供予原告使用，並非原告所設置
          云云。惟依經濟部94年4月1日經授能字第0942008092
          0號函釋意旨：「未經申請核准而設置自用加儲油（
          氣）設施者，不論該等設施係租用、借用或自行建造
          ，應均依石油管理法第18條第1項、同法第40條第1項
          、第2項規定處罰」等語，該加儲油槽縱係訴外人陳
          德龍所有而租用或借用予原告，仍不影響本件原告違
          規事實之認定。又本件原告未經核准擅自設置加儲油
          設施之行為既已明確，有如上述，則被告雖未就原告
          所提供「丁○○」名片進一步調查事實，亦難指為有
          違職權調查主義之精神。
      2.原告違反石油管理法第18條第1項所定於設置自用加儲
        油設施供自用挖土機加注柴油前，應先申請主管機關專
        案核准之作為義務，即便非出於故意，亦屬過失行為：
        (1)系爭加儲油槽內之存油確為柴油，業經於查獲當時取
          樣委請中油公司檢驗無訛，並作成95年9月29日（報
          告編號：FＺ000000000號）檢驗報告可參，堪以認定
          。
        (2)原告固辯稱伊無辨識油品種類之專業能力，乃信任訴
          外人丁○○告知「這種油料是進口的潤滑油，可以拿
          來給挖土機當作燃料，也可用來給機械潤滑用。」，
          可認伊並無過失云云。惟核，姑不論燃料用油與機械
          潤滑用油乃屬截然不同用途之油料，所稱可混合使用
          已與一般常情不合。縱認訴外人丁○○確有告知原告
          上揭所述情形，惟在無任何足以證明該「進口潤滑油
          」確具有雙重用途之文件或油品使用說明資料，原告
          率予採信，已難謂無過失可言。
      3.本件依卷附「甲○○」營利事業登記證所載，「甲○○
        」係為一合夥組織，而原告負責人乙○乃為該合夥組織
        之商業負責人（即執行職務之合夥人）。又乙○於95年
        9月19日在海巡署中巡局彰化機動查緝隊所製作之筆錄
        上亦稱其為「甲○○」之負責人，該「甲○○」設有加
        儲油設施為其所用之挖土機加注柴油等情，且依卷附95
        年9月8日油品買賣估價單所示，乙○以其為甲○○負責
        人名義簽收以「甲○○」名義所買受之柴油。由上可証
        ，本件違規事實行為人乃係「甲○○」（負責人乙○）
        ，並非乙○個人，則被告以「甲○○」（代表人或管理
        人乙○即商業負責人）為本件之受處分對象，尚無不合
        。
      4.原告負責人乙○於前揭調查筆錄已供承挖土機為伊公司
        所有，由伊駕駛等語，且於該調查筆錄中供稱其營利事
        業統一編號00000000（即甲○○之統一編號），又卷附
        原告負責人簽名之95年9月8日油品買賣估價單上之台照
        欄係記載「甲○○」，在在均足認本件違規行為人為「
        甲○○」無訛。更何況原告若非本件行為人，何以願於
        被告查獲當時在「彰化縣政府扣押甲○○（負責人乙○
        ）違規設置之自用加儲油槽設施及油料執行紀錄」上具
        結並簽名捺印。
      5.至於原告辯稱本案被查獲地點為訴外人煌展公司所設置
        之廢五金回收場，非屬其營業場所等語。惟原告是否有
        本件違反石油管理法之違規行為，其營業場所所在地與
        本案被查獲地點是否為同一地點，並非所問。另原告雖
        提出煌展公司95年12月31日之財產目錄以證明繫案挖土
        機為該公司所有乙節，惟核上開財產目錄僅說明煌展公
        司有1台挖土機之事實，並不足以證明繫案之挖土機即
        為煌展公司所有，自不足為有利於原告之認定。是被告
        以原告未經申准，擅自設置自用加儲油設施，供其自用
        挖土機加注柴油，違反石油管理法第18條第1項，依同
        法第40條第1項第3款及第2項規定，裁處原告罰鍰1,000
        ,000元，並沒入供自用之石油製品及所使用之加儲油設
        施器具之處分，於法並無違誤。
    理  由
一、按合夥為二人以上出資，所經營之共同事業，故合夥所經營
    之事業，係合夥人全體共同之事業，合夥財產屬於合夥人全
    體公同共有，因未依法取得法人之資格，不能認係法人，僅
    得視為非法人團體。又依行政罰法第3條規定，該法所稱之
    行為人包括「設有代表人之非法人團體」在內。合夥既係非
    法人團體，自得為行政罰之處罰對象，合先敘明。次按「客
    貨運輸業、營造工程業、工廠、機關或經中央主管機關同意
    者，為供其自用車輛或動力機械加注汽油、柴油或液化石油
    氣，經直轄市、縣（市）主管機關專案核准，得設置自用加
    儲油（氣）設施。」為石油管理法第18條第1項所明定；而
    違反第18條第1項規定，未經申請核准而設置自用加儲油（
    氣）設施者，處新臺幣100萬元以上500萬元以下罰鍰；其供
    銷售或自用之石油製品及所使用之加儲油（氣）設施器具沒
    入之，同法第40條第1項第3款及第2項復定有明文。再按行
    政罰法第21條規定，沒入之物除本法或其他法律另有規定者
    外，以屬於受處罰者所有為限。
二、本件原告未經申准，擅自於彰化縣福興鄉○○路45號，設置
    自用加儲油設施，供自己所用之挖土機加注柴油，案經海巡
    署中巡局彰化機動查緝隊人員於95年9月19日會同被告彰化
    縣政府人員，查獲原告在上開地點設置有立式鋼鐵製儲油槽
    1座（30,000公升）、加油槍、加油槍皮管、加油幫浦、流
    量計數器等加儲油設施，以供自己所用之挖土機加注柴油，
    現場採證之油樣經中油公司煉製研究所產品研究組檢驗結果
    ，判定係屬柴油。被告乃依石油管理法第40條第1項第3款及
    第2項之規定，處原告罰鍰1,000,000元，並沒入其供自用之
    石油製品及所使用之加儲油設施器具等情，業據被告提出海
    巡署中巡局彰化機動查緝隊調查筆錄、現場稽查照片、油品
    買賣估價單、「處理違法加儲油設施執行完畢證明」、中油
    公司煉製研究所產品研究組檢驗報告、彰化縣政府執行扣押
    收據及「彰化縣政府扣押甲○○（負責人：乙○）違規設置
    之自用加儲油槽設施及油料執行紀錄」等影本附本院卷（外
    放）為證，經核原處分除沒入部分外（詳後述）並無不合。
    查原告「甲○○」為一合夥組織，乙○為該合夥組織之負責
    人，有原告提出之「甲○○」之營利事業登記證，及載明各
    合夥人出資額之「營利事業登記抄本」附本院卷可稽，原處
    分以原告甲○○為本件受處分對象，揆諸首揭說明並無違誤
    。
三、原告雖辯稱：(一)、系爭加儲油設施係訴外人丁○○所有，設
    置於煌展有限公司（下稱煌展公司）之廢五金回收場，供該
    公司之挖土機加注燃料使用，原告財產中並無挖土機，並非
    本案違規事實之行為人。(二)、系爭扣案之油品為潤滑油，並
    非被告所指之柴油，被告就違法事實應負舉證責任。經濟部
    公告之石油製品認定基準，關於柴油部分有三項基準，系爭
    油品經送二次鑑定結果，均無法判定其成份，不符合第一、
    二項基準，關於第三項基準被告不能證明該油品具揮發性，
    即無從證明係柴油，原處分逕認原告違法而加處罰，難認合
    法。(三)、原告就系爭自用加儲油設施之設置並無故意或過失
    等語。惟查：
    (一)原告94年底之財產目錄載明該公司有一輛挖土機，有該財
      產目錄附本院卷（第59頁）可考，原告謂其財產中並無挖
      土機乙節不足採信。又乙○於95年9月19日在海巡署中巡
      局之調查筆錄坦承：系爭被查扣之油品係乙○以原告甲○
      ○名義向丁○○購買，由丁○○提供立式鋼鐵製儲油槽、
      加油槍、加油幫浦、流量計數器、過濾器等加儲油設施，
      供原告之挖土機作燃料油使用。乙○於卷附調查筆錄雖以
      「我們公司」稱呼原告之營利事業，惟經詢問：「貴公司
      有無營利事業登記證？營利事業統一編號？營業內容？」
      乙○答稱：「有，統編為00000000，內容為紙類（袋）及
      五金批買賣。」等情，並據乙○提出卷附原告之營利事業
      登記及油購入系爭油品時賣方所開立之估價單為證，經核
      上開營利事業統一編號與原告之營利事業登記所載相同，
      而估價單上抬頭欄亦載明係「甲○○」。又丁○○於本院
      96年8月9日準備程序，亦到庭結證稱：渠確曾出借一套加
      儲油設施給原告，並於95年9月8日大約出售8,000公升（7
      ,310公斤）之油品予原告，用散裝車載去灌入上開設施內
      ，並據渠提出估價單及甲○○印製之貨品簽收單（見本院
      卷第79頁，其估價單與乙○提出者相同）附卷可稽，均堪
      憑信。從而，系爭加儲油設施係原告向丁○○借用而設置
      ，供原告自用之挖土機加注柴油使用乙節，洵堪認定。
    (二)按石油管理法之立法意旨在促進石油業之健全發展，維護
      石油市場之產銷秩序，確保石油之穩定供應，增進民生福
      祉，並發展國民經濟兼顧環境保護，未申請核准而設置自
      用加儲油設施者，不但嚴重影響石油市場之秩序，且具公
      共安全之危險性，是以凡未經申請核准而設置自用加儲油
      設施者，不論其設施是自行建造或係向他人借用，均應加
      以處罰。是以本件經查扣之加儲油設施是否原告向第三人
      借用而來，其設置之地點是否在原告之營業場所內，均不
      影響違章行為人係原告之認定。
    (三)另查經濟部依據石油管理法第2條第2項規定所訂定之石油
      製品認定基準，其中關於柴油部分有三項基準（見本院卷
      附石油製品認定基準，外放），符合其中之一者即足認定
      係柴油。系爭油樣經被告送中油公司煉製研究所鑑定結果
      ，因該油樣之特性，在標準作業程序下蒸餾過程中溫度下
      降，故無法完成蒸餾溫度（ASTMD86）之完整測試，亦無
      法計算其16烷指數，故無法判定是否符合第一、二項基準
      。至於第三項基準規定：「主要成分為具有揮發性之碳氫
      化合物，用之於壓縮著火式內燃機或工業作為燃料使用者
      。」經該鑑定結果認定係「主要成分為具有揮發性之碳氫
      化合物」，至於其餘行為及功能之判定則由被告判定，有
      該研究所95年9月29日檢驗報告附卷可稽。被告以乙○於
      海巡署中巡局之調查筆錄坦承系爭加儲油設施係供原告挖
      土機加油使用，乃認定系爭油品為柴油。查原告於訴訟中
      亦坦承系爭油品為碳氫化合物且用於壓縮著火式內燃機使
      用，經載明於言詞辯論筆錄，僅爭執該油品具有揮發性，
      惟上開檢驗報告已載明該油樣之主要成分為具有「揮發性
      」之碳氫化合物，原告此部分抗辯顯不足採。此外，因原
      告主張系爭油品為潤滑油，而油品買賣估價單卻記載為機
      械油，又經濟部94年9月9日經授能字第094200832940號公
      告石油製品認定基準，其公告事項第2項載明：「符合附
      表二中國國家標準（CNS)總號規範性質之產品，或黏度指
      數在90以上且閃火點在攝氏170度以上之潤滑油，不在前
      項石油製品之內。」又依石油管理法第2條第1項第4款規
      定，該法所謂之石油製品指「石油經蒸餾、精煉或摻配所
      得，以能源為主要用途之製品，包括汽油、柴油、煤油、
      輕油、液化石油氣、航空燃油及燃料油。」是以潤滑油及
      機械油均非石油管理法第18條規範之範圍。基此，本院遂
      再將系爭油樣送中油公司煉製研究所鑑定是否屬於上開標
      準之潤滑油及公告之國家標準總號2981之機械油，經該研
      究所以96年10月30日煉研產品發字第09601953950號函復
      ，依其所附潤滑油脂檢驗報告略謂：該油樣之黏度指數及
      閃火點均無法測定。至於機械油鑑定部分，亦經該所表示
      經做「動黏度」化驗結果為1.49，已無法符合機械油五種
      分類中之任何一種，又「閃點」部分，應以開杯法去測閃
      點，但此項目該所之儀器測不出閃點，而以閉杯法所測出
      之閃點則為39℃，亦不符合分類標準，無從歸類為國家標
      準總號2981之機械油，經電詢原告複代理人黃柏霖律師表
      示無庸繼續做機械油部分之鑑定，有各該公務電話紀錄附
      卷可按。從而，系爭油品並非潤滑油及機械油，而係石油
      製品認定基準所訂之柴油，業堪認定。
    (四)至原告辯稱渠就系爭自用加儲油設施之設置並無故意或過
      失乙節。查我國對設置自用加儲油設施加注石油製品向來
      均管制甚嚴，而石油管理法第18條第1項亦明定，設置自
      用加儲油設施供自用挖土機加注柴油前，應先申請主管機
      關專案核准；又石油製品認定基準亦經經濟部公告在案均
      如前述，原告自不能諉為不知。次查，原告代表人於海巡
      署中巡局之調查筆錄雖陳稱：丁○○告知「這種油料是進
      口的潤滑油，可以拿來給挖土機當作燃料，也可用來給機
      械潤滑用。」，惟燃料用油與機械潤滑用油乃屬截然不同
      用途之油料，所稱可作兩種用途顯與一般常情不合，原告
      未加查明，逕向丁○○借用設置加儲油設施，並購入該油
      品供其挖土機使用，難謂無過失。況丁○○亦到庭證稱：
      「挖土機要用柴油，潤滑油不能當燃料油用油。」（見本
      院卷第68頁準備程序筆錄）。原告擅自設置加儲油設施，
      供作其自用挖土機加注柴油之用，違反石油管理法第18條
      第1項之規定，縱非故意，亦難謂無過失，所辯無故意或
      過失乙節，不足採取。
四、末按行政法上之沒入處分，依行政罰法第21條規定，所沒入
    之物除該法或其他法律另有規定外，以屬於受處罰者所有為
    限，已如前述。本件扣案之加儲油設施並非原告所有，係訴
    外人丁○○所有，業經原告於調查筆錄陳明，並經丁○○到
    庭結證明確，堪予採信。是依行政罰法第21條規定，自不能
    於本件原處分為沒入之處分。原告雖未指摘於此，然原處分
    疏未注意及此，遽行對原告為沒入之處分，訴願決定未予糾
    正均屬違法，應由本院依職權就沒入處分部分予以撤銷，以
    符法治。至被告如認有行政罰法第22條規定之擴大沒入之情
    形，而應予沒入系爭加儲油設施時，係被告應否另行對丁○
    ○另為沒入處分之問題，併予指明。
五、綜上所述，原告所述各節俱無足採，訴願決定及原處分除沒
    入部分應予撤銷外，被告以原告未經申准，擅自設置加儲油
    設施，供作其自用挖土機加注柴油之用，違反石油管理法第
    18條第1項，依同法第40條第1項第3款規定，處原告罰鍰新
    台幣100萬元部分，經核並無違誤，訴願決定予以維持亦無
    不合，原告訴請撤銷均無理由，應予駁回。
據上論結，本件原告之訴為一部有理由，一部無理由，依行政訴
訟法第195條第1項、第104條、民事訴訟法第79條，判決如主文
。
中　　華　　民　　國　　96　　年　　12 　 月　　12    日
                  第四庭 審判長 法  官　沈應南
                                法  官　許武峰
                                法  官　許金釵
以上正本證明與原本無異。
如不服本判決，應於判決送達後20日內向本院提出上訴書狀，其
未表明上訴理由者，應於提起上訴後20日內向本院提出上訴理由
書（須依對造人數附具繕本）；如於本判決宣示或公告後送達前
提起上訴者，應於判決送達後20日內補提上訴理由書（須附繕本
）。未表明上訴理由者，逕以裁定駁回。
中　　華　　民　　國　　96　　年　　12 　 月　　18    日
                                書記官　許騰云
